臺灣高等法院民事判決  
108年度重上字第473號
上  訴  人  李勳    
訴訟代理人  陳曉雲律師
上  訴  人  李思玫  
被上訴人    李思正  
訴訟代理人  顏火炎律師
            顏嘉德律師
上列當事人間請求不動產所有權移轉登記事件，上訴人對於中華
民國108年4月12日臺灣臺北地方法院107年度重訴字第438號第一
審判決提起上訴，本院不經言詞辯論，判決如下：
    主      文
原判決廢棄，發回臺灣臺北地方法院。 
    事實及理由
一、按第一審之訴訟程序有重大之瑕疵者，第二審法院得廢棄原
    判決，而將該事件發回原法院；但以因維持審級制度認為必
    要時為限。民事訴訟法第451條第1項定有明文。而所謂訴訟
    程序有重大之瑕疵者，係指第一審違背訴訟程序之規定，其
    違背與判決內容有因果關係，或因訴訟程序違背規定，不適
    於為第二審辯論及判決之基礎者而言（最高法院48年台上字
    第127號判例意旨參照）。又按「本法所定家事事件由少年
    及家事法院處理之；未設少年及家事法院地區，由地方法院
    家事法庭處理之。」，「…下列事件為丙類事件：…因繼承
    回復、遺產分割、特留分、遺贈、確認遺囑真偽或其他繼承
    關係所生請求事件。」家事事件法第2條、第3條第3項第6 
    款分別定有明文。而依家事事件法第2條規定之立法理由謂
    ：「為貫徹家事事件（包括家事訴訟事件、家事非訟事件及
    家事調解事件）專業處理之精神，爰於本條明定家事事件之
    事務管轄法院。」準此，該規定係依事件之性質而定其管轄
    誰屬之事務管轄，具有專屬、強制性質，少年及家事法院對
    於家事事件之管轄，相較於普通法院，性質上乃屬專屬管轄
    。是關於繼承人間因繼承關係所生請求事件，應由地方法院
    家事庭審理，尚非普通法院得依民事訴訟法規定而為審理裁
    判（最高法院106年度台上字第2542號判決意旨參照）。
二、上訴人於原審主張：兩造父親即被繼承人李賞於民國106年8
    月29日死亡，如附表所示不動產（下稱系爭不動產）乃李賞
    於84年8月30日以出售其所有坐落臺北市○○區○○路0段000巷0
    0號4樓房地所得價金新臺幣（下同）660萬元購買，李賞雖
    因節稅考量借名登記於被上訴人名下，仍實際占有使用系爭
    不動產，嗣李賞於99年11月27日訂立「預立遺囑」，表明系
    爭不動產僅暫登記於被上訴人名下，日後應由兩造共同繼承
    ，李賞與被上訴人就系爭不動產存在借名登記契約關係，嗣
    該借名登記契約已因李賞死亡而終止，為此爰依民法第541
    條第2項、第179條規定及繼承法律關係，請求被上訴人將系
    爭不動產所有權移轉登記與兩造公同共有等語。
三、經查，上訴人主張系爭不動產為兩造之被繼承人李賞之遺產
    ，借名登記於被上訴人名下，因借名登記契約已經李賞死亡
    而終止，爰依民法第541條第2項、第179條規定及繼承法律
    關係，請求被上訴人將系爭不動產移轉登記與全體繼承人即
    兩造公同共有等語，上訴人乃係主張其繼承之借名登記返還
    請求權利遭受侵害，據此訴請被上訴人應返還系爭不動產與
    全體繼承人，上訴人所為起訴請求，核屬家事事件法第3條
    第3項第6款所定「其他繼承關係所生請求事件」之丙類家事
    訴訟事件，自應由原法院家事法庭依家事事件法相關規定審
    理。原審未查及此，逕依民事訴訟法之通常訴訟程序為判決
    ，顯有重大瑕疵，此重大瑕疵足使兩造於該審級應受法院依
    家事事件法相關規定與程序專業公平審判之訴訟權受有侵害
    ，上訴意旨指摘原判決不當，所持理由雖有不同，惟原判決
    既有上述重大瑕疵，為維持審級制度，並保障當事人之訴訟
    權，爰不經言詞辯論，由本院廢棄原判決，發回原法院交由
    家事法庭另為適法之裁判。
四、據上論結，本件上訴為有理由，應依民事訴訟法第451條第1
    項、第453條，判決如主文。
中　　華　　民　　國　　109 　年　　12　　月　　30　　日
                  民事第十五庭
                      審判長法  官  方彬彬
                            法  官  周群翔
                            法  官  陳杰正
正本係照原本作成。
如不服本判決，應於收受送達後20日內向本院提出上訴書狀，其
未表明上訴理由者，應於提出上訴後20日內向本院補提理由書狀
（均須按他造當事人之人數附繕本）上訴時應提出委任律師或具
有律師資格之人之委任狀；委任有律師資格者，另應附具律師資
格證書及釋明委任人與受任人有民事訴訟法第466 條之1第1項但
書或第2項（詳附註）所定關係之釋明文書影本。如委任律師提
起上訴者，應一併繳納上訴審裁判費。
中　　華　　民　　國　　109 　年　　12　　月　　30　　日
　　　　　　　　　　　　　　書記官  林雅瑩
附註：
民事訴訟法第466條之1（第1項、第2項）：
對於第二審判決上訴，上訴人應委任律師為訴訟代理人。但上訴
人或其法定代理人具有律師資格者，不在此限。
上訴人之配偶、三親等內之血親、二親等內之姻親，或上訴人為
法人、中央或地方機關時，其所屬專任人員具有律師資格並經法
院認為適當者，亦得為第三審訴訟代理人。
附表
土地：         土地坐落     地目 面積 （平方公尺） 權利範圍 備考 縣市 鄉鎮市區 段 小段 地號     臺北市 ○○區 ○○段 三 607 空白 859 310/10000  房屋：         建號 建物門牌 基地坐落 建築式樣主要建築材料及房屋層數 建物面積（平方公尺）  權利範圍 備考      樓層面積合計 附屬建物用途及面積    1510 臺北市○○區○○街00號2樓 臺北市○○區○○段○○段000地號 鋼筋混凝土造8層樓房 69.44 陽台：5.82 露台：18.36 花台：1.56 1/1 共用部分同段1535建號，權利範圍280/10000